【裁判字號】    95,金上,9
【裁判日期】    951011
【裁判案由】    損害賠償
【裁判全文】
臺灣高等法院民事判決                   95年度金上字第9號
上  訴  人  丁○○
訴訟代理人  任秀妍律師
複  代理人  徐含慧律師
被  上訴人  乙○○
訴訟代理人  謝孟儒律師
被  上訴人  甲○○
            中信期貨股份有限公司
法定代理人  丙○○
訴訟代理人  周瑤敏律師
上列當事人間損害賠償事件，上訴人對於中華民國95年4月28日
臺灣新竹地方法院94年度重訴字第7號第一審判決提起上訴，本
院於95年9月27日言詞辯論終結，判決如下：
    主      文
上訴駁回。
第二審訴訟費用由上訴人負擔。
    事      實
甲、上訴人方面：
一、聲明：
  (一)原判決不利於上訴人部分廢棄。
  (二)前廢棄部分改判決被上訴人中信期貨股份有限公司、乙○○
    及甲○○等應連帶給付上訴人新台幣（下同）24,329,649元
    ，及自起訴狀繕本送達翌日起至給付日止，按週年利率5%計
    算之利息。
  (三)第一、二審訴訟費用由被上訴人等連帶負擔。
  (四)上訴人願供擔保，請准宣告假執行。
二、陳述：除與原判決記載相同者外，補稱：
  (一)上訴人從事期貨投資之行為，於最初始之階段即因受詐欺而
    意思表示不自由，上訴人若未開戶從事期貨交易，本不會發
    生任何損失，上訴人遭受之損失皆與最初違反規定之開戶作
    業程序瑕疵有絕對之因果關係。
  (二)當上訴人發現保證金餘額下降時，原審共同被告楊清吉（下
    稱楊清吉）以公司有責任準備金之謊言誆騙，使上訴人不但
    未能及時終止投資，反而繼續加碼投資，益增損失。
  (三)因違法出金行為，使上訴人誤信被上訴人中信期貨股份有限
    公司確有如楊清吉所為每月百分之一收益及填補本金之擔保
    ，若非被上訴人中信公司連續七個月之匯款出金動作，上訴
    人可即早發現事實真相，不可能在已虧損之狀況下投入資金
    。
三、證據：除援用原審提出者外，補提保證金提款條、期貨買賣
    委託書影本、被上訴人中信公司專案查核報告影本各1份，
    聲請傳訊甲○○。
乙、被上訴人乙○○方面：
一、聲明：
  (一)上訴駁回。
  (二)訴訟費用由上訴人負擔。
  (三)如受不利益判決，願供擔保，請准宣告免為假執行。
二、陳述：與原判決記載相同。
三、證據：援用原審提出者為證。
丙、被上訴人中信期貨股份有限公司（下稱中信公司）方面：
一、聲明：
  (一)上訴人之上訴及假執行之聲請均駁回。
  (二)訴訟費用由上訴人負擔。
  (三)如受不利益判決，被上訴人願供擔保，請准免為宣告假執行
二、陳述：除與原判決記載相同者外，補稱：
  (一)上訴人所投入保證金淨值大幅短少，主要係因楊清吉於民國
    （下同）93年7、8月間投資風險較高之單邊價差交易之期貨
    商品，又遇到市場行情、商品價格波動較為劇烈之情勢造成
    ，楊清吉並無所謂侵害被上訴人權利之加害行為存在，上訴
    人僅得主張其違反善良管理人之注意義務，請求契約上之損
    害賠償而已。
  (二)民法第184條第2項所謂保護他人之法律，係指保護他人為目
    的之法律，亦即一般防止危害他人權益或禁止侵害他人權益
    之法律。陳清吉、被上訴人甲○○違反之期貨法令，係為健
    全發展期貨市場，維護期貨交易秩序，尚非以保護他人為目
    的。況上訴人所受之損害，係因期貨投資漲跌所致，與期貨
    開戶及下單時之營業員為誰，或是否為代客操作交易並無相
    當因果關係。
三、證據：援用原審提出者為證。
丁、被上訴人甲○○未於準備程序期日到場，亦未提出書狀為任
    何聲明或陳述。
    理      由
一、本件被上訴人甲○○經合法通知，未於言詞辯論期日到場，
    核無民事訴訟法第386 條各款所列情形，爰依上訴人之聲請
    ，就被上訴人甲○○部分，由其一造辯論而為判決。
二、本件上訴人起訴主張：
  (一)楊清吉前為被上訴人中信公司台中分公司之理財顧問部副理
    ，被上訴人乙○○任職中國信託銀行，擔任貴賓理財中心資
    深專員，於93年1 月間，上訴人經由被上訴人乙○○之引介
    認識楊清吉，其二人遊說期貨買賣獲利甚佳，被上訴人中信
    公司保證投資人於該公司開戶交易，可至少每月固定獲利百
    分之一，且年度終了結算時，縱有虧損，亦由被上訴人中信
    公司負責償還全部本金，上訴人絕不致損失云云。上訴人因
    係單純之家庭主婦，過去僅以定存方式理財，未曾接觸過期
    貨買賣，不了解期貨買賣之情形，也不清楚期貨買賣之相關
    規定，接受渠等建議，被上訴人甲○○復與楊清吉、被上訴
    人乙○○勾串，同意其營業員名義為該二人所利用，上訴人
    乃於93年1月5日，於被上訴人乙○○處內簽立乙紙開戶文件
    ，與被上訴人中信公司簽訂受託契約，楊清吉並利用被上訴
    人甲○○之營業員名義填寫於開戶文件內，上訴人並在該文
    件上將被上訴人乙○○列為被授權從事期貨交易之受任人，
    委任被上訴人乙○○為上訴人期貨買賣之受任人，其後復與
    楊清吉簽立期貨投資顧問合約書（下稱系爭投資顧問合約書
    ），約定以一年為期，聽取其建議操盤，其保障上訴人每月
    收益為投入金額之百分之一，且年終結算必定償還全部投資
    款。嗣上訴人於簽立上開二份契約文件後，於93年1 月初先
    匯款1,500 萬元至上訴人設於被上訴人中信公司之保證金帳
    戶。楊清吉與被上訴人乙○○勾結，由楊清吉自行蓋用被上
    訴人乙○○印文於下單買賣之買賣委託書授權人欄，並利用
    被上訴人甲○○為營業員名義接單、下單，違法以上訴人之
    名義加以買賣期貨。楊清吉並違法與被上訴人甲○○勾結，
    違反規定且冒用上訴人之名義辦理「出金」手續，致上訴人
    於93年2月2日接獲被上訴人中信公司匯來之15萬元（即按上
    訴人投入保證金百分之一計算之金額），使上訴人以為係被
    上訴人中信公司按月所支付之收益，乃又陸續於同年2 月間
    、4月間、7月間、8月初，再分別再匯入750萬元、500 萬元
    、200萬元、150萬元之保證金，上訴人自93年1月間至同年8
    月初，共匯入保證金3,100 萬元。此期間每月月初時，上訴
    人獲得被上訴人中信公司所給付、按上訴人投入金額百分之
    一計算之款項，分別為2月2日15萬元、3月1日22萬5千元、4
    月1日22萬5千元、5月3日27萬5千元、6月1日27萬5千元、7
    月1日27萬5千元、8月2日29萬5千元，總計172萬元。因上訴
    人係委託被上訴人乙○○擔任買賣期貨之受任人，上訴人並
    與楊清吉簽訂系爭投資顧問合約書，約定由楊清吉協助並指
    導被上訴人乙○○，為上訴人買賣期貨，故自開戶之後，上
    訴人不曾以電話方式或親至現場方式指示被上訴人中信公司
    下單買賣，完全信任渠等二人，會盡善良管理人之注意義務
    ，為上訴人操盤買賣。此期間上訴人偶以電話自行向被上訴
    人中信公司查詢保證金餘額，發現有下降時曾向楊清吉探詢
    ，其屢以「公司有責任準備金，沒問題。」等語搪塞，致上
    訴人未發現其中弊端，而陸續再投入保證金。迨93年8 月中
    ，上訴人出國一段時間返台後，查詢保證金餘額，發現僅餘
    6,670,351 元，經與被上訴人中信公司聯絡，竟告以「並無
    承諾客戶收益百分之十二、虧損公司會補償」各節，上訴人
    始驚覺受騙，上訴人與被上訴人乙○○聯絡，其竟諉稱期貨
    交易均為楊清吉擅自以其名義、盜用其印章代為，其本人不
    知情推卸責任，其後上訴人僅於93年8 月底取回保證金餘額
    6,670,351元 ，損失達24,329,649元。
  (二)楊清吉為圖賺取不法佣金利益，未經上訴人同意，未繼續採
    取風險較低、較為穩當之雙邊價差交易方式，擅自決定作高
    風險之單邊交易，造成上訴人重大損害。楊清吉前開故意侵
    權行為，已違反保護他人之法律，其中楊清吉利用被上訴人
    甲○○職章於上訴人之開戶文件上蓋章，已違反「期貨商負
    責人及業務員管理規則」第16條第1 項第10款；楊清吉與上
    訴人約定保證支付固定金額並承擔損失，涉有違反台灣期貨
    交易所公司業務規則第65條第14款及期貨交易法第63條第2
    、3 款之規定；楊清吉以開戶文件填寫受任人為乙○○，但
    實際上由其本人為上訴人下單之手法，代理他人從事期貨交
    易，涉有違反台灣期貨交易所公司業務規則第65條第17款及
    業務員管理規則第16條第2 項之規定，亦違反期貨商管理規
    則第55條第17款規定；楊清吉於期貨交易買賣委託書上之委
    託人欄位蓋用被上訴人乙○○之章，以此方式為上訴人下單
    ，楊清吉亦涉有代理客戶從事期貨交易之情事，涉有違反台
    灣期貨交易所公司業務規則第65條第15款，及業務管理規則
    第16條第2 項第11款；楊清吉白天國內單以被上訴人甲○○
    名義接單，涉有違反期貨商負責人及業務管理規則第16條第
    2 項第10款。楊清吉前開故意違反保護他人法律之侵權行為
    ，使上訴人未能於健全之期貨交易市場保障下進行期貨交易
    ，因而遭受前述之損害，其間並有相當因果關係，楊清吉自
    應對上訴人負侵權行為損害賠償責任。
  (三)被上訴人乙○○亦保證獲利及結算時必償還全部本金予上訴
    人，與楊清吉共同詐騙上訴人投入本件之期貨買賣，且其於
    上訴人簽立開戶文件時亦在場，明知其為被授權人，本應忠
    實執行受託業務，親自為上訴人下單買賣期貨，卻容任楊清
    吉利用其印章蓋用於交易委託書及出金申請單等文件，與楊
    清吉共謀將上訴人投資之款項作不當之運用，作風險極大之
    交易，致上訴人遭受鉅額損失。而被上訴人乙○○前開之故
    意侵權行為，與上訴人所受之前述損害之間，亦有相當因果
    關係，被上訴人乙○○亦應對上訴人負侵權行為損害賠償責
    任。且被上訴人乙○○受上訴人委託為期貨交易之被授權人
    ，應忠實執行受託業務，並親自處理委任事務為上訴人下單
    買賣期貨，詎其卻自願當作人頭，任由楊清吉違法辦理期貨
    交易及出金程序，被上訴人乙○○未自為委任事務，有違反
    委任職務損害上訴人之情事，應另依民法第544條之規定，
    對上訴人之損害負賠償責任。
  (四)被上訴人甲○○為被上訴人中信公司之期貨交易營業員，明
    知事實上為期貨買賣及申請出金之人乃楊清吉，並非上訴人
    及被授權人即被上訴人乙○○，本應舉發楊清吉之違法行為
    ，卻為與楊清吉共同分配績效獎金，掩護楊清吉之侵權行為
    ，而同意楊清吉借用其營業員之名義，作為楊清吉在開戶文
    件、下單買賣過程中之人頭，並配合楊清吉冒用上訴人名義
    向被上訴人中信公司作所謂出金之申請作業，導致上訴人誤
    認「出金」為獲利，而繼續投入資金，因而遭致前述之損害
    ，應為共同侵權行為人。被上訴人甲○○將其營業員之職章
    交由楊清吉於開戶文件上蓋用，及同意由楊清吉利用其名義
    於白天國內接單，涉有違反期貨商負責人及業務員管理規則
    第16條第2 項第10款規定。另晚間國外接單時，被上訴人甲
    ○○接受楊清吉委託從事期貨交易，涉有違反期貨商負責人
    及業務員管理規則第16條第2項第6款規定。被上訴人甲○○
    違反前開違反保護他人法律之行為，致使上訴人未能於健全
    之期貨交易市場保障下進行期貨交易而遭受前述損失，其間
    有相當因果關係，應對上訴人負侵權行為損害賠償責任。
  (五)楊清吉及被上訴人甲○○均為被上訴人中信公司之受雇人，
    其等前述之侵權行為，均屬執行職務之行為，被上訴人中信
    公司就其監督楊清吉及被上訴人甲○○之執行職務，未盡相
    當之注意義務，被上訴人中信公司應依民法第188條第1項之
    規定，與楊清吉及被上訴人甲○○連帶對上訴人負侵權行為
    損害賠償責任。
  (六)系爭投資顧問合約書第3 條之約定，楊清吉承諾在合約期間
    內如發生虧損，願意無條件賠償上訴人之虧損，而本件因楊
    清吉之侵權行為，發生上訴人受有保證金短少24,329,649元
    之損害，楊清吉依前開約定，對上訴人負24,329,649之賠償
    責任。
  (七)爰依民法第184條、第185條及第188條之規定 ，請求共同侵
    權行為人即楊清吉，及被上訴人乙○○、甲○○、中信公司
    ，連帶對上訴人負侵權行為損害賠償責任；併分別依系爭投
    資顧問合約書第3 條、民法委任之法律關係，與侵權行為損
    害賠償之法律關係間依選擇合併之關係，訴請楊清吉，及被
    上訴人乙○○連帶賠償。求為判決：被上訴人應連帶給付上
    訴人24,329,649元，及自起訴狀繕本送達翌日起至清償日止
    ，按年息5%計算之利息，並願供擔保，聲請准宣告假執行（
    原審為楊清吉應給付上訴人24,329,649元本息，並駁回上訴
    人其餘之訴，楊清吉就其敗訴部分，未上訴。）。
三、被上訴人乙○○則以：被上訴人乙○○固於93年1 月間介紹
    上訴人與楊清吉認識，惟被上訴人乙○○並未遊說上訴人投
    資期貨買賣，未對為任何獲利保證及彌補虧損之擔保。本件
    期貨投資係上訴人對於期貨操作有投資興趣，非被上訴人對
    伊有何不法侵害之詐術行使所致，若被上訴人乙○○與楊清
    吉有意詐欺，當不致陸續按月支付合約約定之保證收益予上
    訴人。上訴人投資期貨應知有風險，自不得於收取投資得利
    時，謂非詐欺，而於投資淨值低於投資本金時，即稱係受到
    詐欺所致。縱認楊清吉後續所為買賣期貨行為對上訴人構成
    侵權行為（被上訴人乙○○仍否認之），惟被上訴人乙○○
    於僅係介紹人，並無事實證據足以證明被上訴人乙○○與楊
    清吉有詐欺的犯意聯絡跟行為分擔，被上訴人乙○○自不須
    負侵權行為損害賠償責任。上訴人明知期貨法令有關於營業
    員不得對客戶為獲利保證之規定，亦禁止營業員接受客戶之
    全權委託買賣期貨，卻仍與楊清吉作獲利保證等約定，並全
    權委託楊清吉為其操作買賣期貨，且其亦知悉楊清吉所為其
    進行各筆期貨交易之內容與損益，該等交易並無未經上訴人
    同意而進行之情形，楊清吉所為獲利保證等及受託全權操作
    之行為，縱有違反法令規定，亦屬上訴人同意之行為，欠缺
    侵權行為不法性之要件。且上訴人因期貨交易所受投資損失
    ，與楊清吉下單過程之瑕疵之間，亦欠缺相當之因果關係。
    「代理開戶及從事期貨交易委任授權書」之受任人簽名、蓋
    章非被上訴人乙○○所為，而係楊清吉於辦理上訴人開戶文
    件之後所自行為之，未知會被上訴人乙○○，被上訴人乙○
    ○僅係作為方便被上訴人楊清吉下單買賣之人頭之情，為上
    訴人當時即已知悉，故被上訴人乙○○未與上訴人成立委任
    關係。上訴人先前已取回172萬元之投資金額 ，應自上訴人
    主張之損害金額中加以扣除等語，資為抗辯。
四、被上訴人甲○○受合法通知未於言詞辯論期日到場，亦未提
    出書狀作任何聲明或陳述。
五、被上訴人中信公司則以：上訴人並未受到楊清吉，及被上訴
    人乙○○、甲○○之詐欺始加入期貨買賣，並陸續加碼投入
    保證金，依系爭投資顧問合約書之內容，可知係由楊清吉個
    人對上訴人負保證獲利之義務，被上訴人中信公司否認曾對
    上訴人承諾保證獲利或償還虧損。楊清吉對上訴人負有每月
    給付保證獲利1%及一年到期結算時保障投入本金全額之義務
    ，而楊清吉選擇以出金方式將上訴人每月應得之獲利匯給上
    訴人，係楊清吉為履行對上訴人之保證獲利義務所為之行為
    ，並無任何不實之處，由上訴人自承其按時收到之買賣報告
    書及每月對帳單上，均已載明係「出金」而非「收益」，且
    上訴人由其存摺往來明細亦可看出並明知該款項係由上訴人
    之保證金帳戶匯出，是上訴人主張楊清吉，及被上訴人甲○
    ○以出金方式使其誤認為獲利屬詐欺行為云云，亦非事實。
    楊清吉以被上訴人甲○○職章蓋於上訴人之開戶文件及下單
    委託書上，以及楊清吉為上訴人作「全權委託」之期貨交易
    ，並由其自行蓋用被上訴人乙○○印文於買賣委託書之被授
    權人處，以進行期貨交易之下單及買賣，雖交易過程有違反
    相關期貨法令之處，但均得上訴人之同意，欠缺不法性，不
    構成對上訴人之侵權行為，且與上訴人所受之損害之間無因
    果關係存在。上訴人之開戶文件雖由楊清吉蓋以被上訴人甲
    ○○之職章，惟楊清吉已依規定向上訴人作風險解說，是上
    訴人已確實瞭解期貨交易之流程及風險，而上訴人既確實欲
    在被上訴人中信公司處開戶，楊清吉將下單業績掛給被上訴
    人甲○○，與上訴人欲開立期貨帳戶之意願相符。上訴人由
    開戶文件及每月對帳單可知營業員為被上訴人甲○○，從未
    表示異議，足見上訴人同意以被上訴人甲○○為其下單之營
    業員，則楊清吉利用被上訴人甲○○為名義上營業員之行為
    ，縱違反期貨商負責人及業務員管理規則第16條第2 項第10
    款之規定，亦屬上訴人同意之行為而欠缺不法性。上訴人所
    受之損害，係因期貨投資漲跌所致生，與期貨開戶及下單時
    之營業員為誰並無因果關係。上訴人既採納楊清吉之操作建
    議，同意以被上訴人乙○○為期貨交易受任人即人頭，並同
    意由楊清吉自行以被上訴人乙○○之名義下單，是楊清吉此
    一方式操作買賣期貨之行為，既經上訴人所同意，則楊清吉
    之行為即欠缺不法性即非屬侵權行為，且該行為與上訴人所
    受損害之間，欠缺因果關係。縱楊清吉，及被上訴人乙○○
    與上訴人約定獲利保證及虧損彌補，且楊清吉全權代上訴人
    操作期貨買賣，並以被上訴人乙○○為被授權人名義下單，
    及以被上訴人甲○○為營業員之方式，違背期貨法規而進行
    交易，對上訴人構成侵權行為（被上訴人中信期貨仍否認之
    ），惟楊清吉，及被上訴人甲○○之行為，並非屬執行職務
    之行為，此因上訴人先前於臺灣期貨交易所調查時，自承其
    先前與楊清吉簽訂系爭投資顧問合約書及另二份類似之合約
    書時，均非在被上訴人中信公司之辦公室內，亦無其他公司
    人員在場，故楊清吉對上訴人所作之獲利保證行為，既屬其
    與上訴人私人間之契約行為，即與職務上行為無涉。楊清吉
    對上訴人作獲利保證及全權代客操作期貨等行為，為雙方私
    下之合意，楊清吉為上訴人違法操作期貨，係蓄意隱瞞公司
    及部門主管私下所為，上訴人明知被上訴人楊清吉為其全權
    操作期貨及獲利保證並不合法，仍委由楊清吉全權操作期貨
    ，且上訴人對於楊清吉所為之每筆期貨交易均表同意且無異
    議，且對於被上訴人中信公司每月寄來之交易對帳單明細亦
    無異議，上訴人亦時時自行探詢保證金餘額，足見上訴人明
    知楊清吉為其進行期貨交易之損益，而上訴人與楊清吉共謀
    進行違法之期貨交易，均刻意隱瞞被上訴人中信公司私下進
    行，上訴人顯然與有過失。被上訴人中信公司在不知情之情
    形下，應無管理疏失之處。上訴人雖主張其投資總額為
    3,100萬元 ，最後僅取回6,670,351元，惟上訴人取回172萬
    元應自上訴人主張之損害金額中加以扣除等語，資為抗辯。
六、兩造不爭執之事項：
  (一)楊清吉於案發時及被上訴人甲○○，均任職於被上訴人中信
    公司，楊清吉擔任理財顧問部副理，甲○○則為營業員，中
    信公司為彼二人之僱用人。另一被上訴人乙○○當時任職於
    中國信託銀行，擔任貴賓理財中心資深專員。
  (二)上訴人自93年1 月間起至同年8月初為止，共匯款3,100萬元
    入上訴人設於被上訴人中信公司之帳戶，從事期貨交易。
  (三)上訴人於被上訴人中信公司之開戶係經由被上訴人乙○○介
    紹，並在乙○○位於新竹市之中國信託銀行之辦公室由楊清
    吉為其辦理，簽立乙紙開戶文件。
  (四)楊清吉在上訴人之開戶文件上，記載被上訴人乙○○為被授
    權從事期貨交易之受任人。
  (五)上訴人與楊清吉於93年2 月間訂立「期貨投資顧問合約書」
    （即系爭投資顧問合約書）乙份，復於同年4月及8月間再訂
    立二份內容相同之合約，且該等合約書原係被上訴人乙○○
    所提供予楊清吉使用者。
  (六)楊清吉於系爭投資顧問合約書中與上訴人約定至年終結算時
    ，如有虧損將全數賠償上訴人，且保證每月有百分之一之獲
    利。
  (七)被上訴人乙○○從未至被上訴人中信公司代理上訴人從事任
    何一筆期貨交易。
  (八)被上訴人甲○○為楊清吉利用之人頭，雖各筆交易委託書上
    蓋有其印章，惟實際均為楊清吉在操作，被上訴人甲○○並
    未處理接單、下單等工作。
  (九)每一筆交易均由楊清吉持被上訴人乙○○之印章，加蓋於買
    賣委託書之委託人欄內，上訴人或被上訴人乙○○均從未至
    現場或以電話委託方式指示被上訴人中信公司如何交易。
  (十)楊清吉於進行每一筆交易前，均不曾通知上訴人或事先告知
    上訴人欲具體交易之內容。
  (十一)被上訴人中信公司於93年2月2日、3月1日、4月1日、5月3日
    、6月1日、7月1日、8月2日均有以「出金」名義匯款予上訴
    人，每次匯款金額等同於上訴人當時投資款百分之一，合計
    匯款172萬元。
  (十二)被上訴人中信公司於本件期貨買賣過程中，如前所述對上訴
    人共計172萬元之「出金行為」 ，並非由上訴人或被上訴人
    乙○○提出申請，乃為楊清吉自行辦理。
  (十三)被上訴人中信公司均有按時寄發買賣報告書及每月對帳單予
    上訴人。
  (十四)被上訴人中信公司提出之錄音記錄通話內容，係上訴人主動
    致電該公司人員之電話交談內容。
  (十五)楊清吉利用被上訴人甲○○職章於上訴人之開戶文件上蓋章
    ，涉有違反期貨商負責人及業務員管理規則第16條第1 項第
    10款業務員不得利用他人名義執行業務之規定、楊清吉與客
    戶約定保證支付固定金額並承擔損失，涉有違反臺灣期貨交
    易所公司業務規則第65條第14款不得對委託人作獲利之保證
    、約定分享利益、共同分擔損失之規定及期貨交易法第63條
    第2、3款之規定、楊清吉以開戶文件填寫受任人為乙○○，
    但實際上由其本人為客戶下單之手法，代理他人從事期貨交
    易，涉有違反臺灣期貨交易所公司業務規則第65條第17款期
    貨商不得以其他不正當方式與委託人簽訂受託契約及期貨商
    負責人及業務員管理規則第16條第2 項之規定，亦違反期貨
    商管理規則第55條第17款禁止有以不正當方式與期貨交易人
    簽訂受託契約之行為之規定、楊清吉於期貨交易買賣委託書
    上之委託人欄位蓋用乙○○之章，以此方式為上訴人下單，
    楊清吉涉有代理客戶從事期貨交易之情事，涉有違反臺灣期
    貨交易所公司業務規則第65條第15款期貨商不得代理他人從
    事期貨交易之規定及期貨商負責人及業務管理規則第16條第
    2 項第11款不得代理他人從事期貨交易之規定、楊清吉白天
    國內單以被上訴人甲○○名義接單，涉有違反期貨商負責人
    及業務管理規則第16條第2 項第10款業務員不得利用他人名
    義執行業務之規定。
  (十六)至93年8月中旬時，上訴人之保證金僅餘6百餘萬元，上訴人
    原投資總額為3,100萬元，最後僅於同年8月底取回6,670,35
    1元。
  (十七)被上訴人中信公司因本案受到期貨交易所調查，並因查獲違
    法情事而受處分，被上訴人中信公司於案發後將楊清吉解職
    。
  (十八)被上訴人中信公司之稽核人員在本件案發後認定內部控制有
    疏失，其公司相關人員遭行政懲處。
七、本件爭點如下：
  (一)被上訴人乙○○與上訴人之間，就本件期貨買賣是否有成立
    委任關係？被上訴人乙○○是否有受上訴人之委託成為被授
    權人，而須依委任關係對上訴人負賠償責任？
  (二)上訴人所受之損害與被上訴人乙○○之行為間，有無相當因
    果關係？被上訴人甲○○雖有前開所述違反期貨交易法令之
    行為，惟該行為與本件上訴人所受損害之間，有無相當因果
    關係？是否行為人之故意加害行為，對於不具相當因果關係
    之損害，仍須負侵權行為損害賠償責任？被上訴人乙○○與
    甲○○及中信公司是否要對上訴人連帶負侵權行為損害賠償
    責任？
八、查上訴人曾申請與被上訴人中信公司就本件期貨交易糾紛進
    行調處，經臺灣期貨交易所股份有限公司（下稱臺灣期貨交
    易所）分別於93年10月28日、11月23至25日、11月11、12日
    至被上訴人中信公司台中分公司及臺北總公司進行查核有無
    違反相關規定，作成「中信期貨台中分公司選案查核報告」
    ，其中「有關期貨交易人丁○○帳戶買賣情形」之查核結果
    略為：上訴人代理開戶及從事期貨交易委任授權書所載之受
    任人為被上訴人乙○○，依開戶契約之內容僅被上訴人乙○
    ○得代期貨交易人即上訴人為下單之指示，經抽查上訴人93
    年6、7、8 月之國內及國外期貨買賣委託單所蓋之委託人為
    被上訴人乙○○，惟被上訴人乙○○表示其本人並未於委託
    書上蓋章，被上訴人甲○○則表示委託單所蓋委託人乙○○
    之印鑑章係由楊清吉所蓋，楊清吉因其他期貨交易客戶而持
    有被上訴人乙○○之印章，委託單上所蓋乙○○之章皆由楊
    清吉本人所蓋（原審卷(一)第152 頁至反面）。而楊清吉於原
    審94年6月14日、9月12日、10月6 日辯論期日自承：為了要
    符合期貨交易法規定營業員不能下單，一定要由本人或被授
    權人才能夠下單交易，所以才使用乙○○名義交易，伊只是
    跟被上訴人乙○○說會在上訴人的交易上使用乙○○的印章
    方便客戶下單，並沒有說是要在買賣委託書上用印，伊沒有
    跟被上訴人乙○○說明是上訴人的被授權人。有關上訴人期
    貨交易之開戶文件（即原證二，原審卷(一)第16至17頁反面）
    的受任人部分，是伊拿回去自己以乙○○名義簽的，當時有
    跟上訴人說明要以乙○○為被授權人當作人頭等語（原審卷
    (一)第13 4頁，卷(二)第6、7、39、40頁），核與前開臺灣期貨
    交易所之查核報告內容相符。又被上訴人乙○○從未至現場
    ，亦未以電話委託方式代理上訴人從事任何一筆期貨交易，
    為兩造不爭執之事實，足認楊清吉未告知或取得被上訴人乙
    ○○之同意，逕在上訴人之開戶文件上填載被上訴人乙○○
    為上訴人之受任人，從而，被上訴人乙○○並未與上訴人就
    期貨交易成立委任關係，上訴人主張被上訴人乙○○對於被
    記載為受任人未表示意見，係默示同意擔任受任人等語，並
    非可採。是上訴人主張開戶文件上載有被上訴人乙○○之名
    義認兩造間成立委任關係而請求損害賠償，係屬無據。
九、按損害賠償之債，以有損害之發生及有責任原因之事實，並
    二者之間，有相當因果關係為成立要件。故原告所主張損害
    賠償之債，如不合於此項成立要件者，即難謂有損害賠償請
    求權存在（最高法院48年台上字第481號判例要旨參照）。
    所謂相當因果關係，係以行為人之行為所造成之客觀存在事
    實，依經驗法則，可認通常均可能發生同樣損害之結果而言
    ；如有此同一條件存在，通常不必皆發生此損害之結果，則
    該條件與結果並不相當，即無相當因果關係；不能僅以行為
    人就其行為有故意過失，自認該行為與損害間有相當因果關
    係。有最高法院90年台上字第772 號判決要旨可稽。經查：
  (一)臺灣期貨交易所網站（www.taifex.com.tw） 所提供期貨交
    易之資訊，期貨交易之流程略為：首先由交易人本人持相關
    文件辦理開立期貨帳戶，繳存期貨交易保證金，期貨商於接
    受交易人辦理開戶時，應指派專人作契約內容、期貨交易程
    序之解說，並提供受託契約及風險預告書，就其營業項目範
    圍內之各期貨交易法令、期貨交易數量總額、應申報之交易
    數額、漲跌幅限制或有其他有關交易之限制，應備製書面說
    明文件供交易人參考，進行期貨時，得以當面委託、電話委
    託、傳真或網際網路等電子式交易型態方式，填寫買賣委託
    書下單交易，期貨商於交易人之委託成交後，製作買賣報告
    書、對帳單交付予期貨交易人助其瞭解期貨交易後所產生之
    損益，可藉此決定未來是否繼續進行交易、是否需要將損益
    餘額作適當控管（本院卷第89至97頁）。其中期貨帳戶開立
    ，是否必須至期貨商營業之處所辦理，並無強制之規定，而
    楊清吉於接受臺灣期貨交易所訪談時表示上訴人期貨帳號之
    開立，係伊拿開戶文件親自至新竹辦理開戶，並向上訴人作
    風險解說、交易流程等（原審卷(一)第164 頁反面），惟其餘
    期貨交易流程，即楊清吉利用被上訴人甲○○職章蓋印於上
    訴人之開戶文件與上訴人約定保證支付固定金額並承擔損失
    ，實際操作期貨交易下單之行為，確有違反不得利用他人名
    義執行業務、不得對委託人作獲利保證、不得代理他人從事
    期貨交易等相關期貨業管理或業務規則，為兩造不爭執之事
    實。
  (二)楊清吉固於系爭投資顧問合約書中與上訴人約定年終結算時
    ，如有虧損將全數賠償上訴人，並保證每月有百分之一之獲
    利，惟衡諸一般經驗法則，投資交易恆存在虧損風險，上訴
    人雖主張其願投資本件期貨買賣係深信楊清吉所為獲利及填
    補本金虧損之保證，係認為虧損後會有補回本金之保證，上
    訴人並非不知投資虧損風險之存在，且上訴人投入資金係於
    開戶初始93年1 月間存入1,500萬元 ，至2月、4月間復存入
    750萬元、500萬元保證金，斯時，楊清吉為上訴人所為期貨
    交易之淨值尚非如7月至8月間有嚴重虧損。且被上訴人中信
    公司均有按時寄發買賣報告書、每月對帳單予上訴人，此為
    兩造所不爭執，上訴人當可由買賣報告書、對帳單等資料內
    得知其投資損益狀況，亦即在上訴人於1月開始投資至7月至
    8 月間保證金大幅滑落之前，楊清吉均係以違反期貨管理、
    業務規則之代客操作方式為上訴人進行投資交易，可知投資
    之損益，與楊清吉違法代客操作之行為之間，無因果關係。
  (三)楊清吉於原審辯稱其於93年1月至7月底為上訴人作價差交易
    ，於6月中旬後至7月初因市場行情波動過於劇烈，導致上訴
    人第一次重大損失，從投入淨值2,700萬元降至1,600萬元，
    當時是做黃豆的價差交易，做了36套，每套都賠20幾萬元，
    虧損情形上訴人也知道，因上訴人有打電話至被上訴人中信
    公司詢問淨值。其於上訴人出國期間作美國債券單邊交易，
    在7 月底某個週五，因美國公佈之經濟數據對該買賣不利，
    導致該次虧損從1,900多萬元降到670多萬等語（原審卷(二)第
    72頁），與上訴人於93年8 月18日主動去電被上訴人中信公
    司處，向被上訴人中信公司之員工提及其近期之投資情況因
    黃豆交易30幾套賠了許多錢，在8月以前的淨值都是1,400、
    1,500萬，現在是700多萬，楊清吉為其作台指期之交易等語
    （原審卷(一)第172反面至173頁），前開兩者所述核與上訴人
    93年1 月至8月間之期貨交易人買賣報告書（原審卷(二)第142
    至193 頁），及被上訴人中信公司內部稽核專案查核報告中
    之客戶淨值情況表（原審卷(一)第173反面至174頁）相符，可
    認上訴人保證金淨值巨幅滑落至600多萬投資虧損之情 ，係
    因楊清吉以風險較高之單邊交易操作方式，及市場因素不利
    於其投資所造成，而楊清吉以違法之代客操作方式為上訴人
    投資期貨交易，並非影響投資盈虧之因素，揆諸首揭說明，
    上訴人主張楊清吉與被上訴人乙○○為共同以不實情事詐騙
    上訴人加入期貨買賣，致上訴人陸續投入資金造成損失，及
    被上訴人甲○○之充當楊清吉買賣期貨之人頭營業員，配合
    楊清吉違法進行期貨交易等之不法行為，與上訴人所受保證
    金淨值短少之損害之間，並無相當因果關係。
  (四)楊清吉以出金方式由上訴人之保證金帳戶提出款項作為其曾
    允諾之投資收益匯予上訴人，即上訴人一手收進投資收益，
    另一手保證金帳戶內之金額因此隨之下跌，此可由被上訴人
    中信公司按時寄發之買賣報告書及每月對帳單得知，縱上訴
    人不瞭解所謂出金並非投資獲利之意，惟其投入期貨交易之
    金額與其所得獲利之間，是否呈現正負情形，應非有計算上
    之困難，且上訴人身為期貨投資客戶亦非不可向楊清吉或被
    上訴人中信公司詢問、瞭解其投資狀況，上訴人主張楊清吉
    違法辦理出金行為，致其誤信被上訴人中信公司確實有收益
    擔保，否則可及早發現事實真相，不可能在已虧損之情形下
    猶投入資金等情，不能謂與其投資損失之間有因果關係。
  (五)綜上，上訴人主張楊清吉與被上訴人乙○○，及被上訴人甲
    ○○係共同侵權行為，被上訴人中信公司為楊清吉之僱用人
    ，請求渠等連帶負損害賠償責任，於法無據。
十、被上訴人乙○○未於上訴人期貨交易開戶文件及買賣委託單
    上簽署其名，亦未至現場或以電話指示方式代理上訴人進行
    期貨交易，上訴人與被上訴人乙○○之間未成立期貨交易之
    委任關係，上訴人依委任契約關係請求被上訴人乙○○負損
    害賠償責任，為無理由。上訴人投資之虧損非因楊清吉以違
    法之代客操作等方式所致，楊清吉之不法行為與上訴人之損
    失之間不具備相當因果關係，上訴人主張被上訴人等應負連
    帶損害賠償責任，亦無理由。
十一、綜上所述，上訴人主張與被上訴人乙○○之間成立委任關
      係，及被上訴人乙○○、甲○○與楊清吉為共同侵權行為
      ，為不足採。從而，上訴人主張本於委任契約及侵權行為
      之法律關係，請求被上訴人連帶賠償其損害，為無理由，
      不應准許。原審為上訴人此部分敗訴之判決，及駁回其假
      執行之聲請，並無不合。上訴意旨指摘原判決不當，求予
      廢棄改判，為無理由，應予駁回。
十二、本件事證已臻明確，兩造其餘攻擊防禦方法及未經援用之
      舉證，經審酌核與本件判決結果不生影響，不再一一論述
      ，附此敘明。
十三、據上論結，本件上訴為無理由，依民事訴訟法第463 條、
      第385條第1項前段、第449條第1項、第78條，判決如主文
      。
中    華    民    國    95    年    10    月    11    日
                    民事第二庭
                        審判長法  官  吳謙仁
                              法  官  蘇瑞華
                              法  官  李瓊蔭
正本係照原本作成。
如不服本判決，應於收受送達後20日內向本院提出上訴書狀，其
未表明上訴理由者，應於提出上訴後20日內向本院補提理由書狀
（均須按他造當事人之人數附繕本）上訴時應提出委任律師或具
有律師資格之人之委任狀；委任有律師資格者，另應附具律師資
格證書及釋明委任人與受任人有民事訴訟法第466條之1第1項但
書或第2項（詳附註）所定關係之釋明文書影本。
中    華    民    國    95    年    10    月    12    日
                              書記官  王才生
附註：
民事訴訟法第466條之1（第1項、第2項）：
對於第二審判決上訴，上訴人應委任律師為訴訟代理人。但上訴
人或其他法定代理人具有律師資格者，不在此限。
上訴人之配偶、三親等內之血親、二親等內之姻親，或上訴人為
法人、中央或地方機關時，其所屬專任人員具有律師資格並經法
院認為適當者，亦得為第三審訴訟代理人。


司法院資訊處製作；財團法人民間司法改革基金會備份。
